【裁判字號】    90,上易,445
【裁判日期】    900424
【裁判案由】    背信
【裁判全文】
臺灣高等法院臺中分院刑事判決                      九十年度上易字第四四五號
    上  訴  人  臺灣彰化地方法院檢察署檢察官
    被      告  甲○○
    選任辯護人  張國楨
    被      告  丙○○
    選任辯護人  熊梓檳
右上訴人因被告背信案件，不服臺灣彰化地方法院八十九年度易字第七六二號，中華
民國八十九年十二月二十六日第一審判決（起訴案號：臺灣彰化地方法院檢察署八十
九年度偵字第二九二五號），提起上訴，本院判決如左：
    主    文
上訴駁回。
    理    由
一、本案經本院審理結果，認第一審判決認事用法並無不當，應予維持，並引用第一
    審判決書記載之理由（如附件）。
二、檢察官在本院未提出其他具體之證據以證明被告等有其所指之背信犯行，而仍執
    陳詞，就原審法院對於事實之認定及證據之取捨再為爭執，其上訴無理由，應予
    駁回。
三、據上論斷，應依刑事訴訟法第三百七十三條、第三百六十八條，判決如主文。
本案經檢察官丁○○到庭執行職務。
中      華      民      國      九十     年       四      月    二十四  日
                                  臺灣高等法院臺中分院刑事第十庭
                                        審判長法  官  林  照  明
                                              法  官  李  寶  堂
                                              法  官  蕭  廣  政
右正本證明與原本無異。
不得上訴。
                                              書記官  黃  禎  祥
中      華      民      國      九十     年       四      月    二十六  日
                                                                        Ｉ
附件：
臺灣彰化地方法院刑事判決                          八十九年度易字第七六二號
    公  訴  人  臺灣彰化地方法院檢察署檢察官
被      告  甲○○  男  五十一歲（民國○○○年○月○○日生）
                        住彰化縣彰化市○○路○段六七九號二樓
                        居彰化縣和美鎮○○里○○路○段四八巷十一號
                        （另案於臺灣彰化監獄執行中）
                        身分證統一編號：Ｎ一二五六一六四號
     選任辯護人  張國楨律師
     被      告  丙○○  男  六十歲（民國○○○年○月○○○日生）
                         住南投縣草屯鎮○○街三五號
                         身分證統一編號：Ｎ一0000000號
     選任辯護人  熊梓檳律師
右列被告等因背信案件，經檢察官提起公訴（八十九年度偵字第二九二五號），本院
判決如左：
    主  文
甲○○、丙○○均無罪。
    理  由
一、公訴意旨略以：被告甲○○、丙○○於民國八十六年間分別擔任彰化縣芬園鄉農
    會之總幹事、會務股股長，有監督會務推行會務之責，竟與當時芬園鄉農會之理
    事長洪永株、常務監事白東濱（均另案經判決）基於共同損害芬園鄉農會之犯意
    聯絡，明知芬園鄉農會已無預算足供採購會員紀念品，於八十六年一月間農會理
    、監事改選前，批示同意芬園鄉農會會務股所簽呈之八十六年度會員紀念品辦理
    採購案，並於八十六年一月十七日開標，由翔達禮品社以新台幣（以下同）二百
    九十五萬五千五百元得標，並於同年二月五日以二百九十四萬元付迄，足以生損
    害於芬園鄉農會，嗣經芬園鄉農會告訴，因認被告等前開所為涉有背信罪嫌云云
    。
二、按犯罪事實應依証據認定之，無証據不得推定其犯罪事實；又不能証明被告犯罪
    者，應諭知無罪之判決，刑事訴訟法第一百五十四條、第三百零一條第一項前段
    分別定有明文。次按，事實之認定，應憑証據，如未能發現相當証據，或証據不
    足以証明，自不能以推測或擬制之方法以為裁判基礎；又認定不利於被告之事實
    ，須依積極証據，苟積極証據不足為不利於被告事實之認定時，即應為有利於被
    告之認定，更不必有何有利之証據。又告訴人之告訴，係以使被告受刑事訴追為
    目的，是其陳述是否與事實相符，仍應調查其他証據以資審認（最高法院三十年
    上字第八一六號、四十年臺上字第八六號、五十二年台上字第一三００號判例參
    照）。且刑法背信罪之成立，以處理他人事務之人，有圖為自己或第三人得不法
    利益，或圖加損害於本人之意思，而故為違背其任務之行為為要件，如僅因處理
    事務怠於注意，致其事務生不良影響，則為處理事務之過失問題，非故意為違背
    任務之行為，故刑法上之背信罪，乃以有取得不法利益或損害本人利益之意圖為
    必要，若無此意圖，則屬缺乏意思要件，縱有違背任務之行為，並致生損害於本
    人之財產或其他利益，亦難律以該罪（最高法院二十二年上字第三五三七號、三
    十年上子第一二一０號判例參照）。
三、訊據被告等固均坦承有批示前揭採購案，並有看到前開簽呈之加註意見，惟均堅
    決否認涉有前開犯行，皆辯稱該次採購係有編列預算，且一向均係如此處理，亦
    未違背不得流用之規定，且未生損害於農會等語。公訴人認被告二人涉有前開背
    信罪嫌，係以告訴人之指述及依農會財務處理辦法第三十、三十一、三十二、三
    十三、三十七條規定，農會預算應於十二月底前提出，各事業單位預算分別獨立
    ，不得相互流用，並需經理事會審定，再由會員代表大會議決，並報主管機關核
    備，而依証人蔡宏居指稱經被告丙○○指示辦理前開採購簽呈，並未編列該等預
    算，且証人洪永澤於簽呈上批註之預算僅有二百十二萬元，証人黃珍儀於簽呈上
    批註八十六年度信用部未編列該預算等情，認被告丙○○明知無該預算，被告甲
    ○○未對該採購案之負監督之責而任意動用信用部之業務預算等為據。惟經查，
    前開紀念品採購案之提議人為被告甲○○，被告丙○○係受其指示所為，此業經
    被告甲○○於偵查中供述甚明，又前開簽呈除係由被告丙○○再指示會務股職員
    蔡宏居於八十六年一月十四日，就辦理採購八十六年度會員紀念品招標事宜擬具
    簽呈請求批示，而該簽呈係記載：「一、會員紀念品招標日期定於八十六年一月
    十七日上午二點於本會會議室舉行。二、所需費用擬由信用部業務費其他費用項
    下支付。」，惟該採購案得憑該簽呈進行，係因另有其他部門會簽可後方交付執
    行，此有証人蔡宏居証述在卷，並有前開經其他相關部門主管會簽之簽呈附卷可
    查，且芬園鄉農會信用部主任洪永澤係於簽呈上批註：「業務費用其他費用本年
    度只預算二百十二萬元。」等字，此有該簽呈影本在卷可稽，並經證人蔡宏居、
    洪永澤到庭證述屬實，復有芬園鄉農會第十三屆第一次會員代表大會議程及議案
    一本附卷可資佐證，足見當時簽註並非表示未編列購買紀念品之預算，僅係表示
    預算不足，至當時芬園鄉農會會計股股長黃珍儀於簽呈上批註：「信用部八十五
    年度虧損待彌補呆帳準備，每年需提存一千萬元正，八十六年度信用部無編此預
    算。」等字，此應係建議性質，僅係供決定人員參考，並無不同意之意，此參以
    告訴人代理人所提出之八十六年二月五日追加購買八十六年度會員紀念品之簽呈
    ，前開人員，包括會計股長黃珍儀均有會簽，並無反對之意見，有該簽呈影本在
    卷可稽，即足証前開編列預算之程序並無不備之處，故當時既已完成規定之程序
    ，尚無法以此即認當時未編列採購紀念品之預算，況被告丙○○當時擔任會務股
    股長，依其所掌之職權，其提出本採購案尚無何不當之處，蓋有無預算尚需其他
    單位配合，尚非其所能獨立決，又農會紀念品費用預算，依該農會往例均係由信
    用部管理費用之其他費用或業務費用之其他費用項下支，且依芬園鄉農會第十三
    屆第一次會員代表大會議程及議案一本所示（第一九五、一九六頁），八十六年
    度金融預算，於「其他費用」項下編有預算二百十二萬元，其備註欄記載「選聘
    任人員自強活動、員工訓練及制服費用」；於「其他費用」項下編有一百萬元，
    其備註欄記載「工作檢討會會員紀念品等」，是被告二人稱編有預算，應係屬實
    ，而本件之紀念品費用原即係編列於信用部管理費用之其他費用項下，係屬信用
    部之預算中之一項，故不論簽呈中之業務費用其他費用或管理費用，皆同屬信用
    部之預算，並不違背預算獨立，且不得流用之規定，況証人黃珍儀於偵查中亦證
    稱：按以往慣例，每二年買一次紀念品，一般以第一年先提存其他費用盈餘，第
    二年看看有多少費用，合起來買紀念品等語，且証人黃珍儀於本院訊問時亦結稱
    平常辦理採購紀念品時係編於會計與信用部之管理費用之其他項目下，証人洪永
    澤亦結稱並預算中無特別編列之採購紀念品項目，均自其他項目開支，即係在業
    務費用及管理費用項下之其他費用下開支，本件業務費用之其他費用有編列二百
    十二萬元，即提醒業務費用之其他費用只有二百十二萬元，且過去購買紀念品均
    以此方式等語，再參以本院向彰化縣政府調閱及告訴人代理人乙○○所提出之第
    十一屆臨時理事會議紀錄簿內亦載有八十一年度會員紀念品係由信用部管理費用
    （其他費用）及應付款項分別開支之記載，而八十四年採購紀念品案，亦係於八
    十四年一月二十六日簽出（農民節前），並於同年月二十七日比價，且係由信用
    部下之管理費用其他費用科目支出，亦有前開簽呈、比價紀錄及芬園鄉農會開支
    請示單、付款單影本等在卷可查，而芬園鄉農會於八十四年度確有購買會員紀念
    品保溫罐，有簽呈、合約書可稽，此與被告等辯稱依慣例，每二年買一次紀念品
    等語相符，且依農會財務處理辦法第三十七條後段及第三十八條第一項規定，農
    會同一事業單位之預算得視業務需要報經理事會決議後流用於業務費，且得辦理
    追加預算，故縱被告等於預算科目挪用，且未經理事會討論，而於行政上確有可
    議之處，及被告甲○○時任總幹事雖有監督會務股推行會務之職責，縱有不當，
    亦僅只係行政疏失，又贈送會員及贊助會員紀念品亦係為加強會員之向心力，係
    有利於拓展農會業務，農會則係由會員組成，故被告等之動機，應非圖自己或第
    三人之不法利益，亦非以損害芬園鄉農會為目的，其等所為尚皆與背信罪之要件
    有間，故其等所辯均尚堪採信。此外復查無其他積極證據足資證明被告等有何前
    開犯行，揆諸首開說明，被告犯罪不能證明，自應為無罪之諭知。
據上論斷，應依刑事訴訟法第三百零一條第一項前段，判決如主文。
中      華      民      國    八十九    年     十二     月    二十六    日
                              臺灣彰化地方法院刑事第二庭
                     法      官  王  紋  瑩
右正本證明與原本無異。
如不服本判決，應於判決送達後十日內向本院提出上訴狀（須附繕本）。
告訴人或被害人對於判決如有不服具備理由請求檢察官上訴者，其上訴期間之計算係
以檢察官收受判決正本之日期為準。
                                      法院書記官  鄭  秀  鑾
中      華      民      國     九十     年      一      月      二      日


司法院資訊處製作；財團法人民間司法改革基金會備份。
